最高法院刑事判決　　　　　　　　　　　　　　　九十三年度台上字第五九０四號
　　上　訴　人　台灣高等法院台南分院檢察署檢察官
　　被　　　告　甲○○
右上訴人因被告妨害自由等罪案件，不服台灣高等法院台南分院中華民國九十三年七
月二十日第二審更審判決（九十三年度重上更(三)字第一三三號，起訴案號：台灣嘉義
地方法院檢察署八十六年度偵字第二一五三號），提起上訴，本院判決如左：
    主  文
原判決撤銷，發回台灣高等法院台南分院。
    理  由
本件原判決認定被告甲○○於民國八十六年二月二十日下午，與彭端銘、洪月梓夫妻
二人，在嘉義縣梅山鄉永興村九芎坑四五之二號被告所有之水果集貨場，就彭端銘向
被告購買水果之貨款債務，初步達成會算結果，彭端銘仍積欠被告新台幣（下同）七
十三萬九千七百二十六元，扣除中誠水果行欠彭端銘的貨款十六萬一千七百十八元，
約定給付被告，及扣除彭端銘之前匯給被告之二十萬元，彭端銘仍應給付被告三十七
萬八千元，並寫在「會算單」上。嗣於當日晚上，被告與彭端銘夫妻等人至吳金儀家
中吃飯喝酒，其間因彭端銘得知被告出貨予陳瑞忠較便宜，心有不平，雙方發生不愉
快。至當日晚上七時許，回到該水果集貨場前，被告又未經彭端銘、洪月梓夫妻之許
可，將彭端銘之車輛駕駛外出（內坐有彭端銘、洪月梓之三名孩子），洪月梓緊張即
偕同吳金儀駕車外出找尋，未幾被告將車駛回，彭端銘感到不滿，遂加以質問，大罵
被告為何拿孩子開玩笑，詎被告竟基於傷害之故意，持糞插搥打彭端銘左手肘，使其
左手肘受傷瘀血，兩人並互相扭打（被告傷害部分已判刑確定）。被告旋即要求再會
算雙方買賣水果帳款，對於中誠水果行欠彭端銘之貨款及彭端銘之前所匯款項，是否
能受償，發生懷疑，乃另行基於限制彭端銘行動自由之犯意，夥同其胞弟陳建達及其
他六、七名不詳姓名之成年男子，由被告持其所有之水果刀一把強令彭端銘進入集貨
場之客廳坐，不然要讓彭端銘死，使彭端銘心生畏懼依言而行，適洪月梓尋找未果而
返回，亦進入客廳，被告明知當時雙方初步會算結果，彭端銘僅積欠貨款三十七萬八
千元，竟與其胞弟陳建達（另案經原審法院判處有期徒刑七月）及其他六、七名不詳
姓名之成年男子，基於共同犯意之聯絡，限制洪月梓行動自由，並脅迫逼令洪月梓簽
發面額十萬元之本票三張，及面額七萬八千元、三十七萬八千元、五萬元之本票各一
張，合計八十萬六千元（詳如原判決附表一所示），其中除原判決附表一編號之五
萬元本票，作為彭端銘與被告兩人毆打之醫藥費賠償款外，其餘如原判決附表一編號
三十七萬八千元本票一張及編號至四張本票，共計三十七萬八千元，作為彭端
銘積欠七十三萬九千七百二十六元之憑據，使洪月梓行無義務之事，洪月梓不從，告
以積欠之貨款沒有如此多，何以要簽發如此多之金額？被告等即往彭端銘之身上搥打
，資為強暴手段，使彭端銘頭部外傷合併腦震盪、胸部鈍傷及雙眼瘀血等傷害，洪月
梓恐彭端銘再被毆打，乃依言如數簽下交予被告收執（其中五萬元本票發票人為彭端
銘簽發，其餘五張發票人為彭端銘、洪月梓簽發，詳如原判決附表一所示）。被告仍
不放心其債權，又以強暴手段在洪月梓皮包內，搜獲洪月梓所有之客票支票一張（付
款人彰化第十信用合作社，票號二四九八九五號，面額十七萬三千元），予以留置，
以為抵押。惟被告仍不讓彭端銘、洪月梓夫妻離開，要洪月梓立即籌錢，雖經洪月梓
求情，亦不應允，洪月梓於當日（二十日）晚上十一時許，打電話向被告胞兄陳連發
借三十七萬八千元未果，嗣請求友人前來調處，至翌日（二十一日）凌晨零時許，被
告始予放行。彭端銘於翌日（二十一日）下午四時三十分許，在新竹南門綜合醫院，
將三十七萬八千元現金交給陳連發，請代為交付被告，陳連發偕同陳瑞忠等人於二十
一日晚上十一時許，至被告上開梅山鄉集貨場，欲將三十七萬八千元交付被告，卻遭
被告大罵陳瑞忠說一切都是他引起的，未收受該款，即將陳連發等人趕出。嗣經彭端
銘報警，在上址搜獲上開本票六張、支票一張等情。因而撤銷第一審關於論處被告共
同意圖為自己不法所有，以恐嚇使人將本人之物交付罪刑部分之判決，改判論處被告
共同私行拘禁，剝奪人之行動自由罪刑，固非無見。
惟查：(一)、刑法第三百零二條之妨害自由罪，原包括私行拘禁及以其他非法方法剝奪
人之行動自由而言；「私行拘禁」屬例示性之規定，而「以其他非法方法剝奪人之行
動自由」，則屬於補充性規定。所謂私行拘禁，乃指非法拘捕禁押而言，必行為人有
實施拘禁之行為始稱相當。原判決認定被告夥同陳建達及其他六、七名不詳姓名之成
年男子，由被告持其所有之水果刀一把強令彭端銘進入集貨場之客廳坐，不然要讓彭
端銘死，使彭端銘心生畏懼依言而行，適洪月梓亦進入客廳，被告與陳建達等人復基
於共同犯意聯絡，限制洪月梓之行動自由，並脅迫逼令洪月梓簽發如原判決附表一所
示之本票，使洪月梓行無義務之事，又以強暴手段在洪月梓皮包內，搜獲洪月梓所有
之客票即支票一張，予以留置，以為抵押。惟仍不讓彭端銘、洪月梓夫妻離開，要洪
月梓立即籌錢，嗣經友人調處始予放行等情。並未認定被告有拘禁被害人之行為，就
妨害被害人等人身自由部分，乃屬前述「以其他方法剝奪人之行動自由」範疇，原判
決主文卻諭知私行拘禁罪刑，難謂無理由矛盾之違誤。(二)、審理事實之法院，對於案
內與待證事實有重要關係，屬依法應予調查之證據，如未依法調查或雖已調查而未調
查明白，即與證據未經調查無異，如率行判決，其判決當然為違背法令。又證據之證
明力，固屬於法院判斷之自由，但不得違背經驗法則，如其判斷存有疑竇，則在釐清
前，尚難遽採為被告有利或不利之認定。原判決認定被告與彭端銘會算結果，彭端銘
僅積欠貨款三十七萬八千元，然其卻強迫被害人等簽發如原判決附表一編號三十七
萬八千元本票一張及編號至四張共計三十七萬八千元之本票，作為憑據，又以強
暴手段在強取洪月梓皮包內之客票，即面額十七萬三千元之支票一張，予以留置；且
於翌日彭端銘委託陳連發轉交三十七萬八千元現金，以清償所欠之貨款時，卻拒收等
情。如果無訛，茍被告無不法所有之意圖，何以拒收被害人轉交之現款，且不將前開
客票及本票交還被害人？是否另有所圖？因攸關被告有無不法所有之認定及其成立之
罪名，原審未詳加調查勾稽，論述明白，遽認被告無不法所有之意圖，尚嫌速斷，審
理猶有未盡。上訴意旨指摘原判決不當，尚非全無理由，應認仍有撤銷發回更審之原
因。至原判決不另為無罪之諭知部分，基於審判不可分之原則，應併予發回。
據上論結，應依刑事訴訟法第三百九十七條、第四百零一條，判決如主文。
中　　　華　　　民　　　國　　九十三　　年　　 十一 　　月　　 十一 　　日
                              最高法院刑事第十二庭
                                  審判長法官  陳　正　庸
                                        法官  賴　忠　星
                                        法官  王　居　財
                                        法官  張　清　埤
                                        法官  林　開　任
      右正本證明與原本無異
                                              書  記  官
中　　　華　　　民　　　國　　九十三　　年　　 十一 　　月　　 十八 　　日
                                                                        Ａ
